最高法院刑事判決　　　　　　　　　　　　　　　八十七年度台上字第一八八七號
　　上　訴　人　台灣高等法院檢察署檢察官
　　被　　　告　甲○○　男
　　選任辯護人　高明義律師
　　被　　　告　乙○○　男
右上訴人因被告等過失致人於死案件，不服台灣高等法院中華民國八十五年十一月五
日第二審更審判決 (八十四年度上更(一)字第一○四六號，起訴案號：台灣台北地方法
院檢察署八十一年度偵字第一一四二○號) ，提起上訴，本院判決如左：
    主  文
上訴駁回。
    理  由
本件原判決以公訴意旨略稱：被告甲○○、乙○○均為台北縣耕莘醫院醫師，為從事
醫療業務之人。於民國八十一年一月二十八日下午三時許，素患心臟病之范李春延 (
下稱范女) 至該醫院門診時，由甲○○擔任主治醫師，竟疏未注意范女已有心臟衰竭
之早期症狀，輸血太多會使心臟無法負荷過多之水份，產生心臟衰竭。而於當日及次
日連續給予輸入四單位及二單位之紅血球濃縮液。乙○○擔任范女之住院醫師，亦疏
未注意與甲○○保持聯絡，以致范女因輸血量過多，引起心臟衰竭及急性呼吸衰竭，
雖轉至加護病房治療，仍延至同年二月十五日下午三時二十五分許不治死亡，因認被
告等均涉刑法第二百七十六條第二項業務過失致死罪嫌。惟經審理結果，以被告甲○
○辯稱：范女當時有心臟病及嚴重貧血，正常之血紅素係數是十四，但范女只有五點
八，要診治恢復到十，必須輸入八單位的血，每單位是一百五十西西，所以先輸入四
單位，一面輸血，一面觀察，當時已考慮到病人有心臟病，所以第二天僅又輸入二單
位，且輸血速度每分鐘在二西西以下，病人之死亡與輸血無關云云。被告乙○○辯稱
：輸血多少是甲○○決定的，伊輪值察看范女病情，發現有解黑便情形，研判是上消
化道出血，即幫范女打止血針，當時范女並無異常，可以繼續輸血，伊將病情告知甲
○○，劉醫師並未說不要輸血，到下班時病人亦無異樣，伊無過失等語。經查范女係
民國前七年十二月二十九日生，有糖尿病併腎臟衰竭、高血壓、心臟疾病及腦血管疾
病之病史，於八十年二月六日之心臟超音波檢查顯示右心房擴大，瓣膜閉鎖不全及左
心室收縮功能不好，而於八十一年一月二十八日因呼吸短促至耕莘醫院門診求診，由
甲○○診療，發現血色素為五‧八gm/dL 而住院治療，住院當天甲○○給予輸入紅血
球濃縮液四單位治療，次日發現有解黑色大便，又輸入二單位之紅血球濃縮液，范女
於一月二十九日晚上八時許，發生急性呼吸衰竭及心臟衰竭，經給予適當之急救措施
後，轉至加護病房治療，但范女於二月六日發生心律不整心室博動過速，經電極及藥
物治療後恢復，惟仍需靠呼吸機治療，其後又併發腎衰竭，於二月十五日不治死亡等
情，有耕莘醫院范女病歷表及行政院衛生署八十一年十一月十七日衛署醫字第八一七
八九八四號函附該署醫事審議委員會第八一○七九號鑑定書可稽。而范女自一月二十
八日晚上九時三十分起至翌日上午七時四十分止 (計十小時又十分鐘) 及自一月二十
九日上午十時十分起至下午一時二十五分止 (計三小時又十五分鐘) ，先後各輸入四
單位及二單位之紅血球濃縮液 (每單位一百五十西西) ，業據耕莘醫院護士陳怡君、
李漪娟、馬芳圓供明，並有病歷表可參。本件告訴人以范女素患心臟病，所輸入之紅
血球濃縮液顯屬過多，認被告等就范女之死亡應負過失責任。因事涉醫學專門知識，
自應送專門機構鑑定。按行政院衛生署醫事審議委員會 (下稱醫審會) 係政府為醫療
糾紛所設之鑑定機構，國立台灣大學附設醫院 (下稱台大醫院) 為教學醫院及醫療研
究之學術重鎮。台灣台北地方法院檢察署將本件送請醫審會鑑定，認：「病人范李春
延曾有心臟疾病、糖尿病、腎功能不良及腦血管疾病之病史。於八十年二月六日之心
臟超音波檢查顯示右心房擴大，瓣膜閉鎖不全及左心室收縮功能不好。於八十一年一
月二十八日因呼吸短促至耕莘醫院門診求診，發現血色素為五‧八gm/dL 而住院治療
，住院當天醫師給予輸入紅血球濃縮液４單位治療。次日因發現有黑色大便又輸入２
單位之紅血球濃縮液，病人於一月二十九日下午八時許發生急性呼吸衰竭及心臟衰竭
。醫師給予適當之急救措施後，轉至加護病房治療，但病人於二月六日發生心律不整
有心室博動過速，經電極及藥物治療後恢復，但病人仍需靠呼吸機治療，其後又併發
腎衰竭，於二月十五日不治死亡。病人因長期心臟疾病加上嚴重貧血，已有心臟衰竭
之早期症狀，輸血治療可增加紅血球數量，增加帶氧量減輕心臟負擔。但病人在二天
內輸入六單位之濃縮紅血球後，心臟無法負荷過多之水分，而引起心肺衰竭，醫師若
能考慮到病人心臟衰竭之病史，而減少輸血量或可避免產生心肺衰竭。」 (見醫審會
八十一年十月八日第八一○七九號鑑定書，下稱第一次鑑定) 。因該鑑定所稱「或可
避免產生心肺衰竭」，語焉不詳，尚有疑義，經第一審法院再送醫審會鑑定，認：「
一、根據Wintrobe's  Clinical Hematology 第九版，第一冊，第二十一章敘述：慢
性貧血之病患，因血漿量相對增加，故血管內之血量是正常的，所以在年紀大及心臟
功能差之病患，輸血須特別注意，以免造成致命之肺水腫，輸血時必須緩慢，且須密
切觀察，輸血之速度每小時，每公斤體重不超過兩西西。二、究竟應輸多少血量始符
合標準，則須視病患本身之年齡、心肺功能、輸血後有無造成併發症及臨床症狀是否
已改善做綜合判斷。三、依病人年齡及身體狀況，於入院後二天內輸入六單位濃縮紅
血球，是嫌過多，以致於一月二十九日晚產生心臟衰竭現象而轉入加護病房。但因輸
血而致心負荷量過重之情況並非病人直接死因，此病例患糖尿病導致腎功能不全，致
多器官功能衰竭，病人最後死因應為腎衰竭。」 (見醫審會八十二年十二月十三日第
八二○九六號鑑定書，下稱第二次鑑定) 。而依病歷表所載范女體重為六一‧二公斤
，於一月二十八日第一次輸血在十時又十分鐘內輸入四單位，被告辯稱一單位紅血球
是由二五○西西全血分離其中紅血球而得，故容積約為一五○西西，四單位共六百西
西，平均速度每小時每公斤約一西西，於一月二十九日第二次輸血在三小時又十五分
，輸入二單位為三○○西西，平均速度為每小時每公斤約一‧六西西，第二次鑑定意
見認病人於入院後二天內輸入六單位濃縮紅血球，是嫌過多，與所提供之醫學文獻每
公斤不超過二西西，相互矛盾。范女最後之死因腎衰竭，是否因輸血不當所造成，醫
師有無處置不當之處，仍滋疑義。經原審再送醫審會鑑定，認：「一、貧血病患若須
輸血，所須之血量實應以病患之年齡、貧血之嚴重度、心肺功能及臨床症狀是否已改
善做為綜合判斷，而輸血速度，依據參考文獻每小時、每公斤體重不超過二西西，而
病患之病歷記載八十一年一月二十八日第一次輸血計十時十分鐘輸入四單位 (約六百
西西），於二十九日第一次輸血計三小時十五分輸入二單位 (約三百西西) ，其速度
並未超過。二、病患患有高血壓、冠狀動脈疾病、腦血管疾病及糖尿病合併腎衰病變
，且輸血時並未發生血型錯誤，記錄亦無輸血引起發燒、感染或其他嚴重之反應，故
輸血應與〞腎衰竭〞無直接關聯。三、第一次鑑定意見所提『減少輸血量或可避免產
生心肺衰竭』，是依國際每單位五百西西計算而言，而本案經查確以台灣地區標準每
單位以二五○西西計算作濃縮紅血球，因此確無輸血量過多情事，謹此訂正及道歉。
」（見醫審會八十五年九月五日第八五○八九號鑑定書，下稱第三次鑑定) 。又原審
另將范女病歷送請台大醫院鑑定，認：「范李春延女士，年八十四歲，於民國八十二
年（按：係八十一年之誤）元月二十九日因胃出血伴有貧血，隨後復有呼吸衰竭需用
人工呼吸器，糖尿病性腎病變伴有尿毒、腎衰竭，又有心肌缺氧傷變致心臟衰竭；據
病歷記載，范李女士尚有腦中風病史，且有老年性癡呆。范李女士自民國八十二年（
按：係八十一年之誤）元月二十九日至二月十五日住院，診治之醫護人員多積極處置
，唯病人年事已高，且有多重器官衰竭，致因而死亡。從所提供之資料來看，尚未發
現醫護人員有醫療過失。」有台大醫院八十三年九月二十三日校附醫秘字第一四四
五○號函可按（下稱台大醫院鑑定）。綜上所述，被告等依范女病情為輸入紅血球濃
縮液之治療既無不當，且依范女之年齡、體重、病情等狀況，先後所為之輸血量並未
過多，輸血之速度亦屬合理，范女之死亡，與輸血本身無關，難認被告等有何醫療過
失。至醫審會第一次及第二次鑑定，因將輸血單位弄錯發生繆誤，已於第三次鑑定時
發現更正，並對以前之錯誤表示歉意，該第一次及第二次鑑定，自不能執為不利被告
之證據。因而撤銷第一審之判決，改判諭知被告等無罪，經核尚無不合。檢察官循告
訴人之請求提起上訴，略以：醫審會第一次及第二次鑑定，認依病人年齡及身體狀況
，於入院二天內輸入六單位濃縮紅血球「是嫌過多」，嗣醫審會雖做出相異之第三次
鑑定，但該次鑑定並未明白審認范女死因，僅認定輸血速度未超過及輸血與腎衰竭無
直接關聯，致范女死因竟無定論。且第一次鑑定縱係誤依每單位五百西西計算，但第
二次鑑定並無此誤失，原審未傳喚鑑定人到庭說明或另送鑑定，深入查證范女死因及
被告等有無醫療過失，然後於判決內說明死亡診斷書與其他鑑定不可採之理由，遽採
信第三次鑑定結果，改判被告等無罪，違反採證法則，併有調查未盡及理由不備之違
法。且原審並未命被告二人陳述上訴意旨，所踐行之訴訟程序亦非適法云云。惟取捨
證據乃事實審法院職權之行使，其對證據證明力之判斷，倘不違反證據法則，又已敘
述其何以為此一判斷之理由者，即不容任意指為違法。本件原審就其如何取捨證據，
判斷被告二人均無醫療過失，不能令負前揭罪責之心證理由，業已闡述明晰，核與證
據法則並無違背。而鑑定人以書面報告者，於必要時得使其以言詞說明；鑑定有不完
備者，得命增加人數或命他人繼續或另行鑑定，刑事訴訟法第二百零六條第三項、第
二百零七條分別定有明文。依上開規定，鑑定人以書面報告者，有無必要再命其到庭
以言詞說明，以及鑑定是否已臻完備，而無另送鑑定之必要，事實審法院有依法審認
之職權。而醫審會係政府為醫療糾紛所設之鑑定機構，台大醫院為教學醫院及醫療研
究之學術重鎮。本件經醫審會三次鑑定，第一次鑑定認：「減少輸血量或可避免產生
心肺衰竭」，第二次鑑定認：「於入院後二天內輸入六單位濃縮紅血球，是嫌過多」
，該第二次鑑定係賡續第一次鑑定，就法院函詢之相關疑義為補充說明，此觀鑑定書
引述第一次鑑定意見，並於鑑定事項載稱：「被告甲○○對原鑑定尚有左列之疑義」
，即可明瞭。而第三次鑑定則敘明前將輸血單位弄錯，致發生繆誤，並針對第一次及
第二次鑑定所指之輸血過量，說明本件輸血之速度並未超過，確無輸血量過多情事，
且於鑑定書上註明「謹此訂正及道歉」云云，俱見醫審會第三次鑑定，係更正先前二
次鑑定之意見，並非僅訂正第一次而已。且原審另送台大醫院鑑定結果，亦認：「病
人年事已高，且有多重器官衰竭，致因而死亡。從所提供之資料來看，尚未發現醫護
人員有醫療過失」。是原審以醫審會第一次及第二次鑑定，因將輸血單位弄錯發生繆
誤，已於第三次鑑定時發現更正，並對以前之錯誤表示歉意，所得結論與台大醫院鑑
定復無衝突，認鑑定已臻完備，醫審會第一次及第二次鑑定，不能執為不利被告之證
據，亦無命鑑定人到庭說明及另送鑑定之必要，其對於證據之取捨及證據證明力判斷
之職權行使，尚難指為違反證據法則。又本案送請專門機構鑑定之目的，旨在資以判
斷被告二人有無醫療過失，應否令負過失致死刑責。此部分原判決已依憑卷內證據資
料，詳加論斷。而醫審會歷次鑑定與台大醫院鑑定就范女死因之說明，並無衝突，原
判決對范女死因未特加論述，自不能指為違法。至依原審八十五年十月二十九日審判
筆錄所載，審判長未命被告二人陳述上訴意旨，所踐行之訴訟程序雖係違背法令，但
顯然於判決無影響。依刑事訴訟法第三百八十條規定，不得為上訴之理由。上訴意旨
，任意指摘原審採證違法、調查未盡及判決理由不備，難認為有理由，應予駁回。
據上論結，應依刑事訴訟法第三百九十六條第一項，判決如主文。
中      華      民      國    八十七    年      五      月    二十八    日
                              最高法院刑事第六庭
                                  審判長法官  黃  劍  青
                                        法官  劉  敬  一
                                        法官  林  增  福
                                        法官  邵  燕  玲
                                        法官  張  清  埤
      右正本證明與原本無異
                                              書  記  官
中      華      民      國    八十七    年      六      月      三      日
